臺灣板橋地方法院民事判決　九十年度訴字第一一一七號
　　原　　　告　丁○○
　　被　　　告　甲○○
右當事人間請求不動產權移轉登記事件，本院判決如左：
    主      文
被告應將坐落台北縣五股鄉○○○段坑口小段五六地號土地所有權應有部分二萬分之
八六，及地上建物一三二一建號即門牌號碼台北縣五股鄉○○路○段五七七巷一一七
號九樓房屋所有權全部移轉登記予原告。
訴訟費用由被告負擔。
    事      實
甲、原告方面：
一、聲明：被告應將其所有之座落台北縣五股鄉○○○段坑口小段五六地號，地目建
          ，面積三千三百七十九點三八平方公尺，應有部份兩萬分之八十六之土地
          ，及其上建物，門牌台北縣五股鄉○○路○段五七七巷一一七號九樓，建
          號一三二一，面積七十九點八七平方公尺之不動產移轉登記與原告。
二、陳述：
  （一）系爭信託關係成立之經過：
      (一)緣原告於民國八十八年四月二十三日，先以其未成年子女潘威志之名義，向
        訴外人傳薪建設股份有限公司訂購座落於台北縣五股鄉○○○段坑口小段五
        六地號之土地，及其上建物，門牌分別為：台北縣五股鄉○○路○段五七七
        巷一一七號九樓（系爭不動產）及台北縣五股鄉○○路四十號九樓之兩筆不
        動產。
      (二)原告與被告乃同居關係，故原告基於信賴關係才信託登記系爭不動產予被告
        ，兩造間雖未訂有書面信託契約，但卻口頭約定將系爭不動產之所有權狀交
        由原告保管，以作為兩造間信託關係存在之依據。經查，系爭之不動產不僅
        實際上皆由原告使用及管理，另外連地價稅、管理費、水費及電費等亦皆係
        由原告支付。由上可知，兩造間確有信託關係，實不迨言。詎料，被告竟於
        民國九十年三月二十六日，以存證信函向原告侈言主張系爭不動產係原告贈
        與伊云云，實讓原告匪夷所思。
      (三)系爭信託關係，業經證人乙○○證明：
        (1)證人乙○○任職於力霸房屋股份有限公司，其於八十八年四月間曾仲介原
          告與傳薪建設股份有限公司買賣兩筆不動產，由於原告打算將該兩筆不動
          產贈與其子潘威志，因此當時訂定之不動產買賣契約書，均以潘威志為買
          受人。惟原告在乙○○建議下，為了減少贈與稅之負擔，故先將其中一筆
          不動產登記予潘威志，另筆不動產，即系爭不動產，則暫時信託登記予被
          告，留待將來再登記予潘威志。且原告為防範被告擅自處分系爭不動產，
          於是與被告合意設定擔保金額為新台幣三百萬元之最高限額抵押權。
        (2)就證人乙○○之證詞，說明如后：
          系爭不動產係原告暫時信託登記於被告名下，此有乙○○之證詞為憑：
            「當初的承買人是原告的兒子潘威志…房屋過戶後，因為節稅的問題（
            贈與稅），當初原告的兒子還沒有成年，所以登記移轉的時候建議原告
            找壹個成年人。」，且於被告另訴請求原告塗銷抵押權事件中，乙○○
            亦已證實：「被告（丁○○）當初是跟我們買了兩間房子，被告說這兩
            間房子都要買給他兒子。因為他兒子未成年，有贈與稅的問題，我們是
            建議他分開兩年來處理。買賣過程及請款過程、簽約過程都是跟被告（
            丁○○）接洽。我們是建議被告可以找信任的人，先將房子過戶到其名
            下。到時候等到他兒子成年，再用買賣的方式過戶回來。」。
          因乙○○於買賣過程中曾建議原告設定抵押權，故嗣後有設定抵押權一
            事，且原告係於系爭不動產之移轉登記辦理完成後，才另行委託乙○○
            處理抵押權之設定事宜，故被告之印鑑、印鑑證明及身份證正本，係於
            移轉登記辦理完畢後，為辦理抵押權之設定登記，才交付給原告，此有
            乙○○之證詞可稽：「在我們建議原告節稅之際，當時有告知原告要保
            障自己應有的權利，在完成整個買賣過程後，原告又來詢問，後來我經
            手辦理設定抵押之事，委託公司的代書辦理。」，且乙○○於另訴中亦
            證實：「被告（丁○○）的抵押權登記也是我們在處理。我們有建議他
            要做抵押設定，以保障權利。（辦理抵押權登記、所有權登記所需文件
            是否一次拿取？）不是。辦理所有權登記時，只需承買人的身份證影本
            、印章。因為是現金買賣，不用其他的證件。我們權狀交給被告（潘文
            聰）的當天，被告又提到他不放心登記給第三人，所以我們才又跟他提
            到抵押權設定的問題，我們才請被告準備好相關的證件。」。由上可知
            ，原告係於被告同意後，才得以設定抵押權。
          又乙○○雖未能指出被告親身參與系爭不動產之買賣及抵押權設定登記
            之時間與次數，惟尚能明確指出被告曾數次陪同原告前往辦理系爭不動
            產之買賣事宜（「（請求訊問證人當初他建議節稅提議的時候，被告本
            人有無在場？）公司主要針對的對象都是原告，接洽聯繫的時候都是找
            原告，但是在買賣的程序中，被告都有參與，證件跟錢都找原告拿。」
            ），另外，被告更已承認其於買賣的過程中曾經在場（「買賣的時候我
            在場，但是沒有談到證人講的那些事，其餘如答辯狀所載。」）。由上
            可知，被告顯然於設定抵押權之前，即於買賣過程中，即明知系爭不動
            產係原告暫時信託登記予伊，且原告為防範伊擅自處分系爭不動產，勢
            必依乙○○之建議設定抵押權。故被告雖全然否認同意設定系爭抵押權
            ，然而由其於不動產移轉登記後才交付設定抵押權之相關證件予原告之
            行為可知，被告所言不足採信。
      (四)兩造之信託關係，由系爭房屋自始之使用狀態，亦得明證：
        (1)系爭建物於購買之初，其出入之大門即被裝潢成封死狀態，僅留與原告同
          時所購之天乙路四十號建物之大門供出入，設若原告有意將系爭建物贈與
          被告，豈有不留獨立出入大門供被告使用之理。
        (2)前開二建物之牆壁打通後，將之裝潢成為一體，已無從分辨獨立存在之二
          戶，如謂原告已贈與被告，將來如何點交予被告使用呢？足見原告非有贈
          與之意。
        (3)前開事實，有當初負責裝潢之證人丙○○可證。
      (五)綜上所述，按最高法院六十六年度台再字第四十二號判例之要旨：「所謂信
        託行為，係指委託人授與受託人超過經濟目的之權利，而僅許可其於經濟目
        的範圍內行使權利之法律行為而言，就外部關係言，受託人固有行使超過委
        託人所授與之權利，就委託人與受託人之內部關係言，受託人應受委託人所
        授與權利範圍之限制。信託關係係因委託人信賴受託人代其行使權利而成立
        。應認委託人有隨時終止信託契約之權利。」依上開判例要旨觀之，被告貪
        得無厭之舉已令兩造間毫無信賴可言，故原告以起訴狀作為終止信託契約之
        通知，並請求被告將系爭不動移轉登記與原告，核無不合。
  （二）原告確無將系爭不動產贈與被告之意思，此由兩造設定最高限額抵押權之行
        為可知：
      (一)兩造因信賴關係，就前開信託契約僅有口頭約定，已如前述。然原告為擔保
        將來兩造之信託關係終止時，被告若不返還前開不動產時，原告仍得就前開
        不動產具體求償，故設定最高限額抵押權作為該將來債權之擔保。次查，原
        告買受前開不動產之金額係三百二十八萬，因此兩造才設定最高擔保金額係
        三百萬之最高限額抵押權。反觀，若原告購買前開不動產係為贈與被告（假
        設語），為何原告會有將前開不動產設定最高限額抵押權予自己之矛盾行為
        ？由此可知，被告贈與之主張，顯違經驗法則，與事實不符。
      (二)又被告於另訴請求塗銷抵押權設定登記之起訴狀中，已承認印鑑章、印鑑證
        明及身份證正本均為其親自交付，若其主張原告係無權使用印鑑章及文件，
        應由被告舉證證明，此由最高法院七十四年度台上字第二一四三號判決與最
        高法院七十三年度台上字第二三八二號判決之意旨可知。
      (三)被告並非辦理所有權移轉登記之義務人，本無出具印鑑證明之義務，此由證
        人乙○○之證詞及台北縣新莊地政事務所之「各項登記應檢附之證明文件」
        可知，故由被告主動交付印鑑證明予原告之行為可知，其同意設定前開之抵
        押權。
      (四)被告並非買賣契約之買受人，無契稅條例之適用：原告以其子潘威志之名義
        與傳薪建設股份有限公司訂定系爭不動產買賣契約時，即約定由甲方（買受
        人，即潘威志）負擔契稅及監證費【見原證一：第四條（二）（三）】，故
        被告僅係原告於嗣後辦理移轉登記時指定之登記名義人，其與系爭不動產之
        買賣無涉。由上可知，被告刻意援引契稅條例與公證法之規定，表示其交付
        印鑑證明可能用於授權代理人作成公證書云云，不僅與事實不符，更與其「
        不動產過戶應需身份證件、印鑑章、印鑑證明書等重要證件，則為一般人民
        之通常認知．．．」之說法自相矛盾，故被告交付原告印鑑證明之目的確為
        辦理抵押權設定登記，自不待言。
      (五)由上可知，被告明知系爭不動產係原告暫時信託登記於其名下，惟於兩造交
        惡後，心有不甘，不但空言有贈與之事實，甚而否認當初同意設定抵押權之
        事實，然抵押權設定登記之時間不僅與不動產移轉登記之時間先後有別，且
        分別由力霸房屋之乙○○及傳薪建設股份有限公司負責辦理，惟當時與原告
        共同生活之被告卻不聞不問，全然不知，實與常情不符。
      (六)且被告一再強調其用於設定系爭抵押之印鑑證明係於不動產移轉登記「原因
        發生日期」之前一日申請，故該印鑑證明係為用作不動產移轉登記之用。惟
        本件登記代理人於辦理不動產移轉登記時所填具之「原因發生日期」，並不
        等同於其實際辦理移轉登記之日期，此由不動產賣賣契約書第三條之約定：
        「乙方（出賣人）應於．．．第二次付款時（八十八年四月二十七日，即本
        件代書所填具之「原因發生日期」）交付印鑑證明書、戶籍資料等產權移轉
        應備全部證件，及蓋妥辦理移轉登記等有關書表予指定之登記代理人。．．
        ．甲方（買受人，即潘威志）應於五日內交付配合代書作業及過戶所需一切
        證件，送至代書處憑辦否則因甲方之故而造成乙方受損時，乙方一切損失概
        由甲方負責。」即可明瞭。由此可知，被告前開爭執，並無實義。
      (七)再者，兩造設定系爭抵押權，係為擔保信託不動產之返還，已如前述。惟被
        告以原告不簽立書面契約，而大費周章備齊繁雜文件去地政機關辦理抵押權
        設定登記云云，企圖以詭辯方式曲解事實，實不足採。次按最高法院六十六
        年台再字第四十二號判例之意旨，可知「經濟目的」乃一抽象法律概念，僅
        以不違反公序良俗或強行規定為其前提，因此原告為節省贈與稅之經濟目的
        ，將系爭不動產暫時信託登記在被告名下，於法尚無不合。
  （三）被告所提之錄音及證人戊○○之證詞，均不足採信：
      (一)證人戊○○與原告之弟潘文生尚有大筆金錢糾紛，兩人關係惡劣。又原告雖
        於兩年前經由潘文生認識戊○○，惟兩人平日素無往來，然而，戊○○自當
        時結識被告後，即不時藉機向被告探知關於原告兄弟財務狀況之種種。由上
        可知，自始並未參與系爭抵押權設定過程之戊○○，竟於今年三月才積極涉
        入兩造之糾紛，其用心何在，路人皆知。
      (二)被告於今年三月間離開被告後不久，戊○○即多次主動來電原告及潘文生，
        不斷要求原告前往其事務所（戊○○從事土地代書工作），與被告協商，惟
        原告兄弟見其為外人卻如此積極介入兩造之感情糾紛，認為其用意並不單純
        ，因此對其來電均置之不理，更無可能告知他關於兩造糾紛之實情。由上可
        知，被告明知無贈與事實存在，才會利用與原告兄弟素有嫌隙之戊○○出面
        處理，希望藉此再向原告圖得利益。
      (三)就證人戊○○證詞矛盾之處，陳述如后：
        (1)戊○○於另訴九十年八月六日之訊問中指稱：「兩造發生糾紛時，原告（
          甲○○）因所有權狀被被告（丁○○）拿走來請教我怎麼辦，我告訴他知
          不知道房子的地號、建號或身份證可以去聲請謄本。原告請領出土地及建
          物的謄本後發現設定抵押權三百萬元又來問我說為何如此，原告跟我說是
          被偷設定，原告拜託我打電話請被告（丁○○）出面協調，被告不肯出面
          ，原告就委託我發存證信函，我是有一直跟被告談請他出來協調。」，惟
          系爭不動產之所有權狀自始即由原告所保管，證人空言所有權狀被原告取
          走，不僅與事實不符，且與被告於另訴之主張（「系爭房地之所有權狀亦
          係置於兩造之臥房抽屜內」），有所矛盾，即被告既認為系爭不動產係原
          告贈與予伊，惟其於九十年三月間不告而別時，為何未將「置於兩造之臥
          房抽屜內」之權狀帶走？由上可知，被告說詞與常理有違，且證人戊○○
          顯係採信被告矛盾之說詞，而不自知。
        (2)戊○○於另訴中既強調「是在發生這個案子時才跟原告（甲○○）見過兩
          、三次面」，而與原告兄弟較為熟識，惟被告於九十年三月間與伊接洽後
          ，伊卻未曾向熟識之原告求證事情經過，隨即以僅見過兩、三次面之被告
          之說詞去電原告，要求原告出面解決，且未曾給予原告辯駁之機會，可見
          戊○○之證詞與其實際上之行為相互矛盾，自不待言。又戊○○更利用原
          告急躁之個性，藉此取得違背原告真意之錄音，作為談判籌碼，此由伊寄
          發之存證信函之日期（九十年三月二十六日），緊接於錄音日期（九十年
          三月二十四日）之事實可知。綜上所述，戊○○才係本件紛爭之主導，其
          證詞失卻客觀，難以採信。
        (3)另由戊○○之陳述可知，伊並未經手或參與過系爭不動產移轉登記及抵押
          權設定登記，伊之所以會介入兩造系爭糾紛，完全是根據被告片面之詞，
          且伊為謀被告之利益，更於本訴謊稱曾由原告兄弟口中聽聞贈與之事（「
          在兩造沒有發生本件一年前，我問原告說兩造同居那麼久，為何不結婚，
          原告說已經有買一間房屋給被告當保障，辦結婚只是形式．．．」），其
          偏袒被告之用心，更可由戊○○之妻與原告之弟尚有大筆債務糾紛之事實
          可知。（「（請證人說明與被告（丁○○）的弟弟是否有金錢糾紛？）我
          跟他弟弟沒有金錢借貸關係，是我太太有提供房子設定抵押權跟他弟弟借
          貸。錢沒有還。」）。
        (4)又戊○○就原告曾告知伊贈與一事之時間，竟由同年八月六日訊問之「八
          十九年十月、十一月間」（「我知道被告（丁○○）與原告（甲○○）有
          同居，我有問他們為何不結婚，如此對原告不是沒有保障，被告說都已經
          有買一棟房子給原告，不用結婚，是大概是八十九年十月、十一月間被告
          跟他弟弟都有提起這件事。」），改口為同年八月九日訊問之「在兩造沒
          有發生本件一年前」，惟兩訴之庭期僅相隔不到三日，其證詞卻有如此之
          變化，由此可知，戊○○空言原告兄弟曾對其提及贈與之事全係杜撰，其
          證詞與事實不符。
      (四)又原告於詳細聽過錄音帶後發現，被告第一次提出之譯文不僅與錄音有所出
        入（「潘」並未說出對話第四行「對啦」兩字），且並未完整記載錄音之全
        部（錄音中「潘」一再強調「那是甲○○說的」，但未被記載），甚且，對
        話中之「魯」顯然不斷以重複詢問及誘導詢問之方式，試圖激怒對話中的「
        潘」，由此可知，「潘」極可能係在不耐煩及盛怒之情況下，做出違背本意
        之回應，故此錄音是否具備作為證據之正當性，不無疑義。尤有甚之，被告
        嗣第二次提出所謂「完整版」之譯文，亦欠缺「那是甲○○說的」之語，顯
        見被告仍係選擇性地呈現錄音內容，其用心何在，懇請鈞院比對被告前後所
        提出之譯文即可明瞭。
  （四）被告誆稱其與原告同居期間，長期全心全意照料原告及其家人與事實不符：
      (一)被告與原告同居期間，與原告父親及子女之關係惡劣，原告四名子女甚至因
        她負氣離家，更遑論有任何照料之事實存在；且原告每月未間斷地提供三萬
        五千元之生活費予被告，惟被告每日亦不過隨意為原告準備一餐而已，上述
        事實，有原告父親及子女為證，更可說明被告空言原告有感其長期照料家務
        及其家人之辛勞辛勞，自動起意表示願將系爭不動產贈與被告，乃天方夜譚
        ，不足採信，況且，被告除提出證人戊○○及一卷內容模糊之錄音帶外，至
        今未能就其贈與之主張充分舉證，亦未曾說明原告究竟於何時向伊表示贈與
        之意思，可見本件根本未存在贈與之事實。
      (二)兩造私人感情如何本不足為外人道矣，惟被告一再以原告玩膩、厭倦被告後
        ，向其施以侮辱、欺壓以逼迫其離開等不實說詞，污衊原告人格，可見其為
        謀得系爭不動產之用心，十分可議。
三、證據：提出買賣契約書、土地登記簿謄本、建築改良物登記簿謄本、土地及建築
    改良物所有權狀、他項權利證明書、地價稅、管理費、水電費收據、九十年三月
    二十六日北投關渡郵局第二○號存證信函、言詞辯論筆錄、準備書狀節錄、照片
    、裝潢平面圖等影本為證據，並聲請訊問證人乙○○、丙○○。
乙、被告方面：
一、聲明：請求駁回之訴。
二、陳述：
  （一）原告丁○○應舉證兩造間有信託契約存在：
      (一)按「當事人主張有利於己之事實者，就其事實有舉證之責任。」民事訴訟法
        第二百七十七條定有明文。而，「所謂信託行為，係指委託人授與受託人超
        過經濟目的之權利，而僅許可其於經濟目的範圍內行使權利之法律行為而言
        。是信託關係因委託人信賴受託人代其行使權利而成立，故須基於受託人與
        委託人間合意訂立信託契約，始能發生。．．．系爭房地係兩造於七十八年
        四月二日在婚姻關係存續中所購，已登記為被上訴人所有，依民法第一千零
        十六條前段、第一千零十七條第一項規定，應為被上訴人之原有財產，由被
        上訴人保有其所有權，至買受系爭房地之資金，雖由上訴人支付，亦與信託
        契約之成立與否無涉。上訴人既不能證明與被上訴人間就系爭房地有信託關
        係存在，即不得請求返還信託物。」，復為最高法院八十三年度台上字第一
        二三七號判決意旨所揭櫫。
      (二)原告於本件起訴主張其依據終止信託契約後之信託物返還請求權，此為被告
        所否認，則原告就其主張兩造間有信託契約存在，有舉證之責任。而查：
        (1)被告於起訴書狀內自承「兩造間雖未訂有信託契約」（起訴書頁三第六行
          ），可知當事人間根本無信託之合意，信託關係根本不存在：況信託契約
          之成立，必以信託人與受託人間有一定之「經濟目的」為前提（見最高法
          院六十六年台再字第四十二號判例），原告就信託之要件即當事人間如何
          有合意訂立信託契約、信託契約之內容如何、所欲達到之經濟上目的為何
          等等，均未為說明及舉證，是其所言系爭不動產係其信託登記予被告，自
          不足採。
        (2)原告於起訴狀主張：「原告以自己所有之意思，於民國八十八年四月二十
          三日，先以其未成年子女潘威光（按：係潘威志之誤）之名義向訴外人訂
          購兩筆不動產．．．．嗣後將上開兩筆不動產分別信託登記於被告甲○○
          及潘威光名下」（見起訴狀事實及理由欄第一點），待被告答辯並舉出證
          人戊○○後，原告見證據對其主張極其不利，嗣即舉出證人乙○○並改稱
          ：「八十八年四月間，由於原告打算將該兩筆不動產贈與其子潘威志，因
          此當時訂定之不動產買賣契約書，均以潘威志為買受人。惟原告在乙○○
          建議下，為了減少贈與稅之負擔，故先將其中一筆不動產登記予潘威志，
          另筆不動產，即系爭不動產則暫時信託記予被告，留待將來再登記予潘威
          志」云云，與起訴狀之記載，二者顯然矛盾，顯見此及證人乙○○均為事
          後勾串之辭，而原告出資購買並無償登記其主觀之意思究竟為何，更非無
          疑。
        (3)雖原告提出原證一至原證十二之證物為證，惟逐一檢閱發現：原證一之不
          動產買賣契約書係記載原告代潘威志簽訂買賣契約之情形。原證二之土地
          登記謄本、建物建物登記謄本及原證三之土地所有權狀、建物所有權狀係
          記載被告為所有權人。原證四之地價稅、水電費收據影本係記載被告周曼
          麗名義之繳費收據及記載原告丁○○名義之管理費收據。原證五係被告寄
          發予原告之存證信函，記載原告未經被告同意擅自設定抵押權之情。原證
          六之土地所有權狀、建物所有權狀係記載第三人潘威志為所有權人。原證
          七係原告丁○○名義之他項權利證明書。原證八係係最高法院裁判要旨。
          原證九係記載新莊地政各項登記檢附資料表。原證十係兩造另件九十年訴
          字第六九一號塗銷抵押權登記事件之民事庭通知書。原證十一係記載證人
          乙○○、證人戊○○於兩造另件九十年訴字第六九一號塗銷抵押權登記事
          件所為證述之筆錄。原證十二則為被告另件所呈之準備書狀。原告另呈之
          證物一至三之照片、平面參考圖、履勘現場所呈之裝潢施工圖等，僅說明
          房屋裝潢施工之情形。上開證物逐一核對，均不足以證明原告所謂兩造間
          有信託契約之存在。
        (4)雖被告所舉證人即房屋仲介人員乙○○，到庭證述其曾向被告建議可以找
          信任的人先將房子過戶以節省贈與稅云云，惟查：
          證人乙○○之證述與原告起訴狀之記載，二者顯然矛盾，顯見證人葉明
            建為事後勾串之辭，已見前述。
          證人乙○○於兩造另件九十年訴字第六九一號塗銷抵押權登記事件中即
            證述：「在代書流程中，我有見過原告（按﹔指本件被告甲○○），但
            是是在辦理所有權登記，還是抵押權登記的過程，我不記得。我們只針
            對被告來處理抵押權登記。」「問：問證人建議被告將系爭房子的所有
            權登記給第三人時，有無與原告表明？答：我們不需要跟原告表明，因
            為我們不認識原告。」「問：問證人在受託辦理抵押權登記時有無告知
            原告？或得到原告得親自授權？答：我們接觸的對象都是被告。我們都
            是跟被告拿登記所需的相關證件。問：實際上可以節省多少贈與稅？
            答：被告在過戶第一棟房子，交了三萬多元的贈與稅。」等語（請見原
            證十一），但證人三日後於本件做證時則改稱「問：請求訊問證人初他
            議節稅提議的時候，被告本人有無在場？答：公司主要針對的對象都是
            原告，接洽聯繫的時候都是找原告，但是在買賣的程序中，被告都有參
            與，證件跟錢都找原告拿。」，顯係配合原告而為不實之說詞。
          證人稱辦好所有權登記後，原告為安全問題才設定抵押權登記，且係權
            狀交給丁○○的當天又提到抵押權設定的問題才請丁○○準備好相關的
            證件等語（請見原證十一），但由原證二之土地及建物登記謄本所有權
            登記日期為八十八年五月十二日，原告應係在該日後才取得所有權狀，
            惟原告持之辦理抵押權設定登記之被告印鑑證明書，係於八十八年四月
            二十六日所申請（被證七號），證人所述顯與證據不符而不足採信。
          原告如為節省幾萬元的贈與稅而如其所述將系爭房屋信託登記到第三人
            的名下，不合常理。
          況退步言之，不論證人乙○○之證言真實與否，其既證述就辦理所有權
            移轉登記及抵押權設定登記之過程中，並未親自向被告甲○○提及信託
            登記或得到被告甲○○之授權辦理抵押權登記乙事，是其縱然真對原告
            丁○○有所建議及作法，亦僅為其二人所知，被告從未獲知，是由其證
            言亦不足以證明原告所謂兩造間有信託契約存在。
  （二）被告甲○○因贈與關係而取得所有權：
      (一)原告與被告於八十六年經朋友介紹認識交往，後並開始同居，被告為全心全
        力照顧被告之父母及子女，故未外出工作。於兩造同居二年後之八十八年四
        月間，原告本來向傳薪建設股份有限公司以其未成年子女潘威志名義簽購兩
        戶相鄰之不動產，但原告簽購後，未辦理不動產過戶前，有感被告長期照料
        家務及其家人之辛勞，原告乃自動起意表示願將其中一棟房屋（系爭之不動
        產）贈與給被告，其後於八十八年四月底原告丁○○則要被告申請印鑑證明
        二份及身分證正本、印鑑章交付其以辦理贈與被告系爭房地之產權過戶手續
        。原告後來並到處向鄰居、親朋好友表示其對被告有多好，都買房子送給被
        告等，故被告之家人及證人戊○○等都知悉此事。而原告與被告之後感情交
        惡，於九十年三月間被告離開原告後，向友人戊○○先生（其職業為代書，
        為兩造之友人）請教有關申請不動產權狀補發的問題（因房屋所有權狀本置
        於兩造房間之抽屜中，但被告要離開時並未尋得，應係為原告拿走），經戊○○先生建議被告可自行至地政事務所調取建物及土地謄本後再申請補發所
        有權狀。殊不知被告至地政事務所申請建物及土地謄本後，竟發現原告利用
        被告交付印章及證件辦理贈與被告房屋過戶之機會，而未告知擅自設定抵押
        權最高限額新台幣三百萬元在其名下。被告即持建物及土地謄本再次至戊○○先生事務所請教有關原告偷設定抵押權情事，並請託戊○○先生發函及去
        電邀請原告能針對偽立設定抵押權事出面協調解決，原告亦在與戊○○先生
        電話通話中承認有三：(1)原告與被告同居兩年多後購屋贈與被告是事實，(2)
        原告贈與房屋的用意是要讓被告心理信任與其過一輩子，(3)原告承認其辦理
        贈給被告房屋過戶後，未告知被告的情形下偷偷設定抵押權，此有存證信函
        、錄音帶及譯文可證，而此贈與之情，並經證人戊○○到　鈞院證述稽詳（
        按，證人戊○○稱在兩造沒有發生本件一年前聽原告提及贈與之事，係指證
        人做證日期九十年八月之約一年前，原告指為八十九年三月，實為曲解）。
      (二)原告丁○○於　鈞院九十年度訴字第六九一號塗銷抵押權登記事件庭訊時，
        其訴訟代理人自承原告與證人戊○○之電話錄音帶內之聲音確係原告丁○○
        之聲音，且對錄音帶之內容沒有意見，而由其對話：「魯：你如果跟伊，常
        說那間厝買給她，是和她同居差不多二年多，才買給她，才買她的名，對不
        對？是不是這樣？潘：那看那個日期就知道了，都不用相爭。魯：對啦，就
        是說你和她同居二年多後才這樣，是不是？你自己想看看是不是二年多？有
        嗎？有二年多嗎？潘：是啦」「魯：對啊，設定你的名，對否，你那時是什
        麼原因給伊設定」「潘：我是我的保障，設定我的保障」「魯：你做為你的
        保障，就等於說你不信任她，對否」「潘：伊也不信任我，我才會這樣做，
        我就是要給伊心裡信任說，我買房子給你，你要和我在一起一輩子」「魯：
        你要給伊設定你為什麼不給伊知道？」「潘：給伊知道，伊難道，難道，會
        同意嗎，若是講今天要設定，難道要給伊知道，對否，伊又不是借錢」「魯
        ：但是，你，對啊」「潘：如果是借錢事情，這沒有設定，人家會歡喜甘願
        蓋印，若是讓伊知道，我是要設定，那有設定就好像說古早，我買厝給伊，
        伊也是會想說你這是在講「假」的」，可知被告所言贈與之情為真。又，錄
        音帶中原告之語氣平和，根本無其所辯不耐煩之情，此懇請　鈞院勘驗即知
        ，不容原告飾詞狡辯。
      (三)另由　鈞院九十年度訴字第六九一號塗銷抵押權登記事件調取之台北縣新莊
        地政事務所調取之登記字號莊登字第二二五０七０號系爭房屋抵押權設定登
        記資料可知：１系爭房屋之所有權移轉登記係在八十八年五月十二日，而抵
        押權係緊接在同年月十七日送件登記，二者時間密接：２該卷內所附之印鑑
        證明係被告於八十八年四月二十六日申請，當時交付原告以俾於隔日辦理所
        有權買賣過戶之相關事宜，此比對土地及建物謄本上所載所有全部原因發生
        日期為八十八年四月二十七日可知，顯見原告係利用被告辦理買賣所有權移
        轉登記手續所交付之身份證正本、印鑑章、印鑑證明等文件，擅行違法設定
        不實抵押擔保以牟圖利自己，其辯稱係因信託關係故被告同意交付該印鑑證
        明以辦理抵押權云云，與實情遠違。
      (四)是本件系爭房地為原告所贈與被告，且於八十八年五月十二日已登記為被告
        所有，則依不動產物權登記之公示原則，系爭房地應為被告所有而保有所有
        權，縱買受系爭房地之資金及稅捐、管理費係由原告支付（按兩造間本為同
        居關係，被告負責照顧其家庭，原告為經濟之來源而支付水電管理費用及稅
        捐），惟此對被告之所有權並不生影響，而依前揭最高法院判決意旨所示，
        此亦與信託契約之成立與否無涉。
  （三）不動產占有人如何裝潢使用之狀況與不動產所有權之歸屬並無必然之關係：
      (一)原告與被告兩造原為同居關係，此為原告丁○○所自承，而原告丁○○於八
        十八年四月間，將其出資購買之相鄰兩間房屋，一間登記與其子潘威志，一
        間即系爭房屋贈與同居之被告，並將兩間房屋打通由兩造及原告家人共同使
        用，此本屬情理之常，不足為奇。
      (二)八十八年間房子裝修完成，當時兩間房屋仍保有各自大門自由進出，之後以
        活動書櫃置放，並未將系爭房屋之大門封死。不意原告丁○○於原告離開後
        ，將系爭房屋之門鎖更換，且將置於門內之活動書櫃釘死，以阻止被告進出
        ，此情即為　鈞院現場履勘時所見。
      (三)雖證人即裝潢系爭房屋之人員丙○○到庭證稱：邊間的門做一個書櫃擋住、
        書櫃是固定的，書櫃從上面釘在牆上，原先書櫃一開始就要做在那裡的等語
        ，然比對　鈞院履現場時原告所提出之裝潢圖並無該書櫃之設計、系爭房屋
        大門仍保持可開啟之原狀、暨證人證稱裝潢圖上「門封死」三個自非其所寫
        等情，可知證人丙○○所言不實，顯係為迴護偏袒原告之辭。
      (四)本件系爭房屋當初裝潢時僅在兩戶間牆壁打通一道門，如今只要將這道牆壁
        堵住及將原告釘死之書櫃移開，即為各自獨立門戶之房屋，此由原告履勘時
        所呈之裝潢施工圖亦可得知，是原告辯稱「二建物裝潢成為一體，已無從分
        辨獨立存在之二戶」云云，顯然不實，而不足採。
      (五)況占有人如何裝潢使用之狀況與不動產所有權之歸屬並無必然之關係，如承
        租人之使用，如夫妻間、家屬之使用者是，至使用人由何門戶進出，如何隔
        間裝潢等等，更與所有權之歸屬分屬兩事。是，原告所提證物一至三之照片
        、平面參考圖、履勘現場所呈之裝潢施工圖等，僅足說明房屋裝潢施工之情
        形，自不足以證明兩造間非有贈與之意，更不足以證明被告與原告間有信託
        契約之存在，此理甚明。
  （四）原告自贈與被告系爭房地後，到處向鄰居、親朋好友表示其對被告有多好，
        都買房子送給被告等，連系爭房屋內之餐桌、冷氣亦為被告之家人、姊妹為
        被告之新居添購，是原告今因兩造感情交惡而全盤否認，所為實令被告心寒
        。
三、證據：提出存證信函、鈞院九十年度訴字第六九一號塗銷抵押權登記事件起訴狀
    、對話錄音帶及譯文、契稅條例、最高法院八十三年度台上字第一二三七號判決
    意旨、印鑑證明書、完整版錄音帶及譯文、鈞院九十年度訴字第六九一號塗銷抵
    押權登記事件九十年九月五日言詞辯論筆錄、台北縣新莊地政事務所莊登字第二
    二五０七０號抵押權設定登記資料等影本為證據，並聲請訊問證人戊○○。
丙、本院依聲請至現場履勘。
    理      由
一、本件原告主張坐落台北縣五股鄉○○○段坑口小段五六地號土地所有權應有部分
    二萬分之八六，及地上建物一三二一建號即門牌號碼台北縣五股鄉○○路○段五
    七七巷一一七號九樓房屋所有權全部之不動產係由原告出資購買，現在均登記為
    被告所有等事實，為兩造所不爭執，且經當時經辦前述不動產之證人乙○○到庭
    證明屬實，並有前述不動產之土地登記簿謄本及建築改良物登記簿謄本與原告提
    出之不動產買賣契約書影本在卷可稽，自堪信原告此部分之主張為真實。
二、原告復主張前述不動產係基於信託關係而信託登記於被告名下，原告現主張終止
    信託契約，因請求被告應將前述不動產之所有權移轉登記為原告所有等節，則為
    被告所否認，並抗辯稱前述不動產係原告贈與被告而登記在被告名下，並非基於
    信託關係而登記於被告名下等語。經查，本件原告於八十八年四月二十三日分別
    以原告之子潘威志之名義與傳薪建設股份有限公司訂立不動產買賣契約，向傳薪
    建設股份有限公司購買包含坐落之基地應有部分且為毗鄰之門牌號碼分別為五股
    鄉○○路四十號九樓及五股鄉○○路○段五七七巷一一七號九樓房屋各一戶，其
    中系爭成泰路三段五七七巷一一七號九樓房屋則登記為被告所有，此有原告提出
    之不動產買賣契約書、付款證據及土地登記簿謄本、建築改良物登記簿謄本在卷
    可稽，亦為被告所不爭執，惟被告於八十八年五月十二日完成系爭不動產所有權
    移轉登記，臺北縣新莊地政事務所亦於同日發出該不動產所有權狀，此有該建築
    改良物所有權狀影本在卷可稽，然於八十八年五月十七日關於同一不動產即又以
    原告為權利人，向新莊地政事務所送件申請為原告設定共同擔保本金最高限額三
    百萬元之抵押權，亦有原存於新莊地政事務所之土地登記申請案件所附申請書及
    檢附證件等影本可參，由上述不動產之移轉及設定過程觀之，被告在取得系爭不
    動產所有權之後，原告立即在該不動產設定高達三百萬元之抵押權，參照原告購
    買該房屋之價格為三百二十八萬元，可見原告在該不動產上設定擔保接近房屋買
    賣價格之抵押權之目的，無非在使該不動產上因為有高額擔保物權之負擔，而使
    其交易價值降低而難以出售，就此原告所主張其目的在防止被告處分該不動產一
    節，參照其所為之上述設定行為，及證人即經辦建設公司與原告間買賣系爭不動
    產之乙○○到庭所述，因為節稅問題，所以找一個成年人登記為房屋所有權人之
    情節，與原告自行保管系爭不動產之所有權狀等證件等，則原告以保管所有權狀
    、設定高額抵押權等手段，用以防止房屋登記名義人處分房屋則實屬不難想像，
    雖被告否認有同意在系爭不動產設定高額抵押權，其交付相關證件及印鑑乃在於
    辦理所有權移轉登記，然不論被告所言其未曾同意設定抵押權一事是否屬實，倘
    原告是在被告同意下設定抵押權，則可推知被告實已明知原告並無將系爭不動產
    贈與被告之意思，反之，若原告是在被告不知情之狀況下在系爭不動產設定抵押
    權，則更明顯可見原告無將系爭不動產贈與被告之意，則原告此部分主張應堪以
    採信；再者，系爭成泰路三段五七七巷一一七號九樓房屋與天乙路四十號九樓房
    屋實係同一棟集合住宅且相毗鄰之兩戶房屋，此有附於原不動產買賣契約之位置
    圖可參，而原告於購買系爭房屋之初，即將兩戶房屋打通，經比對原有房屋配置
    圖與原告裝潢後之房屋現狀，原告將天乙路四十號九樓（即編號Ｋ單位）房屋之
    靠右側房間拆除，且將毗鄰成泰路三段五七七巷一一七號九樓（即編號Ｊ單位）
    之原有浴室一併拆除，而成泰路三段五七七巷一一七號九樓部分則將原有獨立出
    入門封死，門後以書櫥封擋，又拆除與天乙路四十號九樓相接共同牆壁之房間，
    並另行隔間等情，業經本院至現場履勘屬實，有勘驗筆錄及原告所提出之裝潢圖
    影本在卷可參，且經證人即承攬原告上述裝潢工程之丙○○到庭證明屬實，則依
    目前系爭成泰路三段五七七巷一一七號九樓與毗鄰之天乙路四十號九樓房屋之使
    用狀況，雖在不動產登記上屬於二獨立之房屋，但在實際上已經成為一整體之居
    住單位，且自原告家人遷入之前而仍為新屋之時，即已將之改裝成為目前狀況，
    而被告卻未居住於系爭不動產內，倘原告確實有購買房屋贈與被告以作為當時與
    原告同居時給予被告所謂保障之意思，應直接以將二人同居之房屋贈與被告，但
    原告不為此圖，卻將已經裝潢成與其他房屋結合成一體而難以處分移轉登記予被
    告，至於所稱兩戶房屋不過將相鄰牆壁打通而已，但本院參酌現在裝修後之情況
    ，不但拆除兩處房間，甚且拆除浴室，隔間之裝修固屬簡易，但衛浴設備之拆裝
    則須牽動管路，非僅簡單裝修而已，則原告所主張並未有將系爭房屋贈與被告之
    意思，應屬可採。至於被告所舉證人戊○○到庭所稱原告自稱買房屋給被告當保
    障等情，但為原告所否認，衡以證人戊○○於系爭不動產移轉之時並未參與其事
    ，其所陳述又自稱聽聞自原告所述，但又為原告所否認，別無其他證據可以佐證
    證人戊○○所言為事實，是以被告舉證人戊○○用以證明系爭不動產係由原告贈
    與被告之事實，自非充足，被告此部分之抗辯難以採取。從而，原告主張其並無
    將該不動產贈與被告之意思，應認為可採。
三、按稱信託者，謂委託人將財產權移轉或為其他處分，使受託人依信託本旨，為受
    益人知利益或特定之目的，管理或處分信託財產之關係，信託法第一條定有明文
    ；又信託利益全部由委託人享有者，委託人或其繼承人得隨時終止信託，亦為信
    託法第六十三條第一項所明定。本件原告主張系爭不動產係基於信託關係而登記
    為被告名義，原告並以起訴狀繕本之送達作為終止信託契約之通知等語，但為被
    告所否認，並抗辯稱系爭不動產乃原告贈與被告者等語；經查，本件原告主張其
    將系爭不動產登記於被告名下，並非基於將該不動產贈與被告之意思，且依據其
    所提出之證據應堪認原告此部分之主張為可採，已如前述，且參照證人乙○○所
    陳述之情節，原告係因為稅負考量而將房屋登記為被告名下，則原告主張其並無
    將房屋贈與被告之意思，從而原告主張其係基於信託關係而將其出資購買之系爭
    不動產所有權移轉登記予被告一節，即屬可採；而本件原告主張之信託關係係成
    立於八十八年五月間，信託法則係於八十五年一月二十六日總統令公布施行，兩
    造間之信託關係自有前述信託法規定之適用，本件原告乃系爭不動產之實際權利
    擁有人，應即屬於信託法第六十三條第一項所定之信託利益全部由委託人享有之
    情形，從而原告主張其以本件訴訟之起訴狀作為對被告為終止信託契約之通知，
    自無不可，則原告進而主張兩造間信託關係既已終止而請求被告將系爭不動產移
    轉登記為原告所有，為有理由，應予准許。
四、本件事證已臻明確，兩造其餘主張及攻擊防禦方法與證據，經本院斟酌後，與本
    件判決結果已不生影響，故不一一論列，附此敘明。
五、結論：本件原告之訴為有理由，依民事訴訟法第七十八條判決如主文。
中　　　華　　　民　　　國　　九十一　　年　　　一　　　月　　三十一　　日
                                臺灣板橋地方法院民事第一庭
~B法      官  許  瑞  東
右正本證明與原本無異。
如不服本判決，應於判決送達後廿日內，向本院提出上訴狀。
中　　　華　　　民　　　國　　九十一　　年　　　一　　　月　　三十一　　日
~B法院書記官  許  慧  禎
